【裁判字號】    89,訴緝,195
【裁判日期】    891229
【裁判案由】    違反公司法
【裁判全文】
臺灣臺北地方法院刑事判決                        八十九年度訴緝字第一九五號
    公  訴  人  臺灣臺北地方法院檢察署檢察官
    被      告  甲○○
右列被告因違反公司法案件，經檢察官聲請以簡易判決處刑（八十七年偵字第一八九
三四號），本院台北簡易庭認不宜以簡易判決處刑，移送本院適用通常程序審判，本
院判決如左：
    主      文
甲○○共同公司負責人明知公司應收之股款，股東並未實際繳納，而以申請文件表明
收足，處罰金新台幣伍萬元，如易服勞役以新台幣玖佰元即銀元參佰元折算壹日。緩
刑貳年。
    事      實
一、甲○○（前曾於民國七十九年三月十二日因竊盜案件，經臺灣士林地方法院判處
    有期徒刑二月，緩刑二年，於七十九年五月十四日確定在案，惟緩刑期滿，而緩
    刑之宣告未經撤銷）係設於臺北市○○路○段三九八之一號三樓百事亨食品企業
    有限公司（以下簡稱：百事亨食品公司）之負責人，於八十二年四月間籌設百事
    亨食品公司，明知公司設立登記時，公司應收股款，股東應實際繳納，不得僅以
    申請文件表明收足，以確保公司資本充實，竟經由不詳姓名之人介紹與設於台北
    市○○○路○段廿六巷十二號二樓之開明工商服務顧問有限公司（以下簡稱：開
    明公司）負責人賴德彥（業經本院以八十六年度易字第一三五九號判決有罪）基
    於共同之犯意聯絡，由開明公司將公司設立時所須收足資金，借與其設立之公司
    ，而於八十二年四月二十一日在臺新國際商業銀行，以甲○○百事亨食品企業有
    限公司籌備處名義開立００一─０一─九九九九九七─九─九０帳號，並由賴德
    彥於同年月日將新臺幣( 下同 )一百萬元存入上開帳號，提供公司設立所須備置
    供主管機關審核之資金證明，再委請賴德彥將公司設立文件轉交不知情之會計師
    陳洪傑查核後，以公司資本額為一百萬元提向臺北市政府建設局申請公司設立登
    記，而於同年四月二十六日核准設立登記。嗣完成設立登記手續後，隨即將上述
    資金返還賴德彥。
二、案經法務部調查局北部地區機動工作組報請臺灣臺北地方法院檢察署檢察官偵查
    起訴。
    理      由
一、右揭事實，迭據被告甲○○於調查、偵訊及本院審理時供承其申請籌設之百事亨
    食品公司於設立時全體股東並未繳納股款等語不諱，核與證人即會計師陳洪傑於
    調查局證述書面審核賴德彥所備齊之公司設立文件及股款繳納證明等語相符，復
    有法務部調查局北部地區機動工作組八十八年八月二日（八八）電防字第一八九
    ０號函與函所附之臺北市政府建設局函、百事亨食品公司股東繳款明細表、設立
    登記資本額查核報告書、公司章程，公司資產負債表，與臺新國際商業銀行活期
    存款存摺影本等資料附卷可稽，綜上，被告並未實際繳納股款而以申請文件表明
    收足之事實甚明。至被告雖稱伊因不清楚法律而犯法云云，惟查被告既係百事亨
    食品公司負責人，對設立公司登記所為之相關事宜，應有所知悉，不得以其不知
    法律，飾卸其責，何況國家之法律，一經公布施行，國民即有應知及遵守之義務
    ，故不得因不知法律而免除刑事責任，否則無知者即可隨心妄為，而知法者反處
    於不利之地位，豈為情法之平，苟許不知法律者不負刑事責任，則犯罪者皆得以
    此為藉口矣，故「不得因不知法律而免除刑事責任」，刑法第十六條亦定有明文
    ，亦難以其不知前開條例之規定，而解免其刑事責任，從而所辯委無足取，故本
    件事證明確，被告犯行堪以認定。
二、按被告甲○○於行為後，公司法業經於八十六年六月二十五日修正公布，並於同
    年月二十七日生效，茲比較新舊公司法第九條第三項規定之結果，除新法關於罰
    金之規定修正為新臺幣六萬元以下外，其餘均與舊法相同，而舊法關於罰金之規
    定係二萬元以下，即新臺幣六萬元以下，惟就形式上觀察，修正前後之法律顯有
    不同，應認法律有變更，而新舊法比較結果，舊法並無有利於被告，是依刑法第
    二條第一項前段之規定，應適用裁判時之法律。核被告所為，係違反公司法第九
    條第三項公司應收股款股東未實際繳納而以申請文件表明收足罪。按該條項所指
    之「公司負責人」，係以同法第八條所列之負責人為限，被告甲○○既係前揭公
    司名義上之負責人，自應論以該條項之罪責，而被告甲○○與未具公司負責人身
    分而知情之賴德彥間，共同實施違反公司法第九條第三項之行為，且有犯意之聯
    絡，依刑法第三十一條第一項之規定，仍為共同正犯。其等利用不知情之會計師
    陳洪傑犯公司法第九條第三項之罪，為間接正犯。爰審酌被告甲○○僅因急欲設
    立公司，即率行違反法律之規定，所為妨害主管機關對公司實質監督之正確性，
    及被告犯罪之動機、目的、手段、品行、智識程度、所生危害及犯罪後坦承不諱
    ，態度良好等一切情狀，量處如主文所示之刑，並諭知易服勞役之折算標準。末
    查被告甲○○前曾於七十九年三月十二日因竊盜案件，經臺灣士林地方法院判處
    有期徒刑二月，緩刑二年，於七十九年五月十四日確定在案，惟緩刑期滿，而緩
    刑之宣告未經撤銷，有臺灣高等法院檢察署刑案紀錄簡復表、本院被告全國前案
    紀錄表各一件，其因一時貪慾圖便，短於思慮，致觸犯本案犯行，其經此教訓，
    自當知所惕勉而無虞再犯，且其坦承犯行甚有悔意，是機構性之處遇，將有礙其
    家庭，本院綜核各情認上開罰金之宣告，已足策其自新，因認對被告甲○○所宣
    告之刑以暫不執行為適當，併依法諭知緩刑二年，用啟向上。
據上論斷，應依刑事訴訟法第四百五十二條、第二百九十九條第一項前段、修正後公
司法第九條第三項，刑法第十一條前段、第二條第一項前段、第二十八條、第三十一
條第一項、第四十二條第二項，第七十四條第一款，罰金罰鍰提高標準條例第二條，
現行法規所定貨幣單位折算新台幣條例第二條，判決如主文。
本案經檢察官曾益盛到庭執行職務
中      華      民      國    八十九    年     十二     月    二十九    日
                                      臺灣臺北地方法院刑事第二庭
                                          法  官    張  宇  樞
右正本證明與原本無異。
如不服本判決，應於判決送達後十日內，向本院提出上訴狀。
                                          書記官    黃  式  州
中      華      民      國    八十九    年     十二     月    二十九    日
附錄本案論罪科刑之主要法條：
修正後公司法第九條
  公司設立登記後，如發現其設立登記或其他登記事項，有違法情事時，公司負責人
  各處一年以下有期徒刑、拘役或科或併科新臺幣六萬元以下罰金。
公司負責人對於前項登記事項，為虛偽之記載者，依刑法或特別刑法有關規定處罰
  。
公司應收之股款，股東並未實際繳納，而以申請文件表明收足，或股東雖已繳納而
  登記後將股款發還股東，或任由股東收回者，公司負責人各處五年以下有期徒刑、
  拘役或科或併科新臺幣六萬元以下罰金。
前三項裁判確定後，由法院檢察處通知中央主管機關撤銷其登記。


司法院資訊處製作；財團法人民間司法改革基金會備份。
